【裁判字號】    98,上易,1075
【裁判日期】    980722
【裁判案由】    家暴傷害
【裁判全文】
臺灣高等法院刑事判決                98年度上易字第1075號
上  訴  人  臺灣士林地方法院檢察署檢察官
上  訴  人
即  被  告  甲○○
選任辯護人  翁瑞麟律師
上列上訴人因被告家暴傷害案件，不服臺灣士林地方法院97年度
易字第1690號，中華民國98年3 月10日第一審判決（聲請簡易判
決處刑案號：臺灣士林地方法院檢察署偵續一字第11號），提起
上訴，本院判決如下：
    主  文
原判決撤銷。
甲○○傷害人之身體，處有期徒刑肆月，如易科罰金，以銀元參
佰元即新臺幣玖佰元折算壹日，減為有期徒刑貳月，如易科罰金
，以銀元參佰元即新臺幣玖佰元折算壹日。
    事  實
一、甲○○與乙○○原係連襟，屬家庭暴力防治法第3 條第4 款
    所稱之家庭成員，其2 人間因債務糾紛素來不睦。緣乙○○
    於民國（下同）95年5 月22日下午3 時13分許（聲請簡易判
    決處刑書誤載為「3 時30分」），駕駛自用小客車搭載丙○○○（乙○○與丙○○○於87年4 月22日經臺灣士林地方法
    院以87年度婚字第2號判決離婚確定，惟迄今仍未辦理離婚
    登記），沿臺北市○○區○○路由南向北行駛，途經臺北市
    士林區○○路143號「飛來發雞排」店時，將車暫停於該店
    前，讓丙○○○下車至該店購買飲料，丙○○○購買飲料返
    回副駕駛座之際，因飲料傾斜，乙○○乃側身協助扶住飲料
    ，適甲○○騎乘機車行經上址附近，見乙○○駕駛自用小客
    車暫停於該處，甲○○因不滿乙○○積欠借款一事而萌傷害
    之故意，竟未依遵行之方向逕自逆向駛至乙○○所駕駛車輛
    之駕駛座旁停下機車後，趁乙○○不注意且車窗未關之際，
    持其所有置放於機車腳踏板上之機車大鎖毆打坐在自用小客
    車駕駛座上之乙○○左側後腦、下巴與臉頰等部位，致乙○○受有左顏面挫擦傷、輕微頭部外傷併頭皮下血腫等傷害。
二、案經乙○○訴由臺北市政府警察局士林分局報請臺灣士林地
    方法院檢察署檢察官聲請簡易判決處刑。
    理  由
壹、程序方面：
一、證人乙○○、丙○○○等於警詢時所為之陳述，為被告以外
    之人於審判外所為之陳述，既經被告及辯護人否認其證據能
    力，依刑事訴訟法第159 條第1 項規定，自無證據能力。
二、次按被告以外之人於審判外之陳述，雖不符刑事訴訟法第15
    9 條之1 至第159 條之4 之規定，而經當事人於審判程序同
    意作為證據，法院審酌該言詞陳述或書面陳述作成時之情況
    ，認為適當者，亦得為證據；當事人、代理人或辯護人於法
    院調查證據時，知有刑事訴訟法第159 條第1 項不得為證據
    之情形，而未於言詞辯論終結前聲明異議者，視為有前項之
    同意，刑事訴訟法第159 條之1 、第159 條之5 第1 項、第
    2 項分別定有明文。經查，本判決下列所引用前述以外之被
    告以外之人於審判外之陳述或非供述證據，檢察官、被告及
    辯護人等人於本院言詞辯論終結前均未聲明異議，本院審酌
    上開證據資料製作時較無人情施壓或干擾，亦無不當取供，
    及證明力明顯過低之瑕疵，認以之作為證據應屬適當，故揆
    諸前開規定，認前揭證據資料有證據能力，合先敘明。
貳、實體方面：
一、訊據被告甲○○對於其於前開時地因騎乘機車見告訴人乙○○所駕駛之自用小客車停放路旁，乃逆向將機車駛至告訴人
    駕駛之自用小客車駕駛座旁，並與告訴人發生爭執等情，雖
    不否認，惟矢口否認有何傷害犯行，辯稱：當時伊看到告訴
    人側身要拿副駕駛座踏板上之柺杖鎖，始拿起機車大鎖準備
    防身，告訴人見狀即動手搶伊之機車大鎖，後來告訴人之妻
    過來將其2 人拉開，告訴人即將車子開走，伊並無以機車大
    鎖毆打告訴人云云。惟查：
（一）告訴人於95年5 月22日下午3 時13分許，駕駛自用小客車
      搭載丙○○○，沿臺北市○○區○○路由南向北行駛，途
      經臺北市○○區○○路143 號「飛來發雞排」店時，將車
      暫停於該店前，讓丙○○○下車至該店購買飲料，丙○○○購買飲料返回車上副駕駛座時，因飲料傾斜，告訴人乃
      側身協助將飲料扶好，適被告騎乘機車行經上址附近，見
      告訴人駕駛自用小客車暫停於該處，被告即未依遵行之方
      向逕自逆向駛至告訴人所駕駛車輛之駕駛座旁，停下機車
      ，趁告訴人不注意之際，持機車大鎖毆打告訴人左側後腦
      、下巴與臉頰等部位，告訴人因而受有左顏面挫擦傷、輕
      微頭部外傷併頭皮下血腫等傷害，丙○○○發現告訴人遭
      毆打後一方面繞到駕駛座旁勸阻被告，一方面要求告訴人
      離去，始中止被告毆打告訴人之行為等情，分據證人即告
      訴人乙○○、證人丙○○○於原審審理時證述綦詳（見原
      審卷第29頁至第31頁、第36頁至第37頁），復有現場監視
      錄影光碟、96年5 月15、16日勘驗筆錄暨翻拍照片、新光
      吳火獅紀念醫院（以下簡稱：新光醫院）95年5 月22日乙
      種診斷證明書、97年3 月7 日（97）新醫醫字第0243號函
      覆病歷資料及告訴人受傷照片4 張等在卷可稽（見95年度
      偵字第8497號卷第18頁；96年度偵續字第79號卷第16頁至
      第51頁；97年度偵續一字第11號卷第27頁至第31頁），並
      經原審當庭勘驗上開監視錄影光碟無誤。又依監視錄影光
      碟、翻拍照片、勘驗筆錄所示，被告於95年5 月22日下午
      3 時12分59秒即將機車停靠告訴人所駕駛車輛之駕駛座旁
      ，同日下午3 時13分5 秒時被告彎腰，同日下午3 時13分
      6 秒被告之身體回正，直至同日下午3 時13分42秒（勘驗
      筆錄誤載為3 時11分42秒）告訴人車輛離去，是原起訴書
      記載案發時間為95年5 月22日下午3 時30分許應屬誤載，
      此亦經檢察官於原審審理時當庭更正（見原審卷審判筆錄
      第40頁），而上開勘驗內容雖未見被告與告訴人實際衝突
      情形，惟可確認被告與告訴人間於上開時間確有短暫接觸
      無訛，是告訴人、證人丙○○○前揭之指述，應堪信為真
      實。又證人即告訴人陳述遭毆打後先行到較近之新光醫院
      急診，翌日因發現左側臉部瘀腫而前往聯合醫院就診一節
      ，雖有告訴人所提出之新光醫院診斷證明書、病歷與卷附
      臺北市立聯合醫院95年5 月23日診字第469 號甲種診斷證
      明書、97年2 月22日北市醫陽字第0973 0154500號函暨病
      歷資料等件附卷可憑，惟本件告訴人確實先於97年5 月22
      日下午3 時49分前往新光醫院急診，於翌（23）日晚間11
      時4 分始前往聯合醫院就診，是應認告訴人因此所受之傷
      害應以遭毆打後隨即前往急診之新光醫院所開立之診斷證
      明書之記載即原聲請簡易判決處刑書所載之「左顏面挫擦
      傷、輕微頭部外傷併頭皮下血腫」較為可採，是此部分應
      認本件告訴人所受之傷害為「左顏面挫擦傷、輕微頭部外
      傷併頭皮下血腫」之傷害，亦附此說明。
（二）又被告上訴意旨以：告訴人於原審審理時證稱其係於95年
      5 月22日遭其毆打後，於翌日即95年5 月23日早晨發現臉
      部腫脹且無法張嘴刷牙後，始另至臺北市立聯合醫院驗傷
      ，核與臺北市立聯合醫院95年5 月23日告訴人之急診護理
      紀錄所載告訴人到院時間係95年5 月23日晚間23時等情有
      所歧異云云。惟上開告訴人於95年5 月23日至臺北市立聯
      合醫院驗傷結果並未經本院所採，已如前述，然除去此部
      分之驗傷結果，仍無礙被告確有如前傷害告訴人之行為之
      認定，自無從為被告有利之認定。
（三）再被告另辯稱：由證人即告訴人乙○○於95年8 月9 日偵
      查中證述：伊太太至文林路買飲料後，不慎將放在車子飲
      料架上之飲料弄倒，伊在幫忙清理時，後腦遭金屬物打到
      ，當時太太站在副駕駛座車門外，看到甲○○打伊，伊回
      頭看，下巴又被重擊，後來眼角也被打到1 次等語（見95
      年度偵字第8497號卷第31頁）；另於96年11月5 日偵查中
      陳述：被告是自左側偷襲，當時伊正幫太太撿起掉落之飲
      料，被告先打伊後腦，伊恍惚回神後，被告又打伊左下巴
      ，伊出手想搶被告手中之大鎖，被告又打伊左下巴等語（
      見96年度偵續字第79 號 卷第16頁至第62頁）；復於97年
      2 月5 日偵查中證稱：伊被打後腦、左臉頰、左下巴之後
      ，難以回神，有用手試圖去抓被告之大鎖，中間有抓到被
      告之大鎖一次，但是又被被告拉走，鎖被被告拉走後又被
      敲一次，敲到左臉頰等語（見97年度偵續一字第11號卷第
      20頁）；再於原審審理時證稱：95年5 月22日下午3 時12
      分59秒下一秒也是l3分0 秒太太丙○○○靠到伊駕駛車輛
      另一側，並停留5 秒後被告彎身進入伊車內，這5 秒有因
      太太把飲料弄倒，伊撿起來扶住杯子，讓太太綁塑膠袋，
      所以沒有發現被告。又於同日時13分5 秒許被告彎身進入
      車內，同日時分6 秒許被告身體離開車內回正，這一秒係
      被告先用機車大鎖打伊左頸肩，再繼續打伊左後腦、左眼
      下、左下巴等語（見原審卷第36頁）；於同日原審審理時
      另稱：因為伊往右側身扶住飲料杯子，以被告角度第一次
      打伊左頸，伊還來不及回神，被告又打伊第二下，這一下
      打到伊左後腦總共有5 下，其中一下被伊用手接住被告之
      機車大鎖，時間上感覺應該有20秒，這段時間包括伊太太
      叫伊趕快走等語（見原審卷第37頁）。參以證人丙○○○
      於95年8 月9 日偵查中所陳：伊下車買飲料，買好要將飲
      科放到車上但弄倒了，伊先生過來清理等語（見95年度偵
      字第8497號卷第31頁）；另於偵查中證稱：96年11月5 日
      當天飲料打翻之位置在右前乘客座位（副駕駛座）下方腳
      踏板處等語（見96年度偵續字第79號卷第16頁至第60頁）
      ；再於原審審理時證稱：伊彎腰身體進入車內是在整理飲
      料，整理飲料時被告就出現了，被告打告訴人第一下時伊
      才發現。當時乙○○是彎腰跟伊一起整理飲料，往告訴人
      右邊側身幫忙扶著飲料。嗣經被告打了4 、5 下，時間係
      幾秒已不記得，已經嚇呆了。被告係打告訴人左臉、左後
      腦等處等語（見原審卷第31頁至第34頁）觀之，可認告訴
      人及證人丙○○○於歷次偵審所陳述，系爭打翻飲料放置
      之位置及清理動作有所不同，又告訴人對於被告毆打之部
      位及順序亦有不一云云。然告訴人、證人之陳述有部分前
      後不符，或相互間有所歧異時，究竟何者為可採，法院仍
      得本其自由心證予以斟酌，非謂一有不符或矛盾，即應認
      其全部均為不可採信；尤其關於行為動機、手段及結果等
      之細節方面，告訴人之指陳，難免故予誇大，證人之證言
      ，有時亦有予渲染之可能；然其基本事實之陳述，若果與
      真實性無礙時，則仍非不得予以採信（最高法院74年台上
      字第1599號判例亦同此意旨）。又按證人之記憶常隨時間
      之流逝，或與日常事務結合難免逐漸模糊或產生干擾，且
      人之記憶亦會因個人對事物之理解力、專注力、智識程度
      或年齡大小而有所差別，另證人亦可能因個人所處角度、
      位置或距離之不同，會對於同一事物之見聞而有不同之證
      述，特別是很多事件是在證人毫無預期之狀態下所發生，
      其等既非特意等待事情之發生，對於事情之細節更可能會
      因時間之經過而淡忘。準此，告訴人、證人丙○○○於警
      詢、偵查及原審審理時就告訴人停車後，證人丙○○○下
      車買飲料、上車、飲料傾倒、告訴人側身扶住飲料、告訴
      人遭毆打之順序或部位等細節之證述，縱先後略有不符，
      且彼此間亦有不一之處，惟其等就被告持機車大鎖毆打告
      訴人致告訴人受有傷害等情，始終證述如一，且從前揭勘
      驗監視器畫面之過程以觀，自被告靠近告訴人車輛至告訴
      人駕駛車輛離去之時間，尚未及1 分鐘，告訴人在如此短
      促且突然之情狀下遭受攻擊，如何苛責告訴人在閃躲攻擊
      之外，尚須一一確認遭毆打之時間、次數及遭毆打之部位
      ，甚或遭毆打前所為無意義之任何動作細節，則依前開告
      訴人、證人丙○○○所述打翻飲料後之清理動作，以及告
      訴人對於被告毆打之部位及順序，縱略有差異，亦不能因
      此即謂其等所述均不可採，被告此部分所辯均不足採信。
（四）又被告於原審及本院審理時雖稱：因告訴人要拿柺杖鎖，
      伊始會拿機車大鎖云云。然本件係被告發現告訴人車輛停
      靠路邊後主動向告訴人尋釁，且依被告自警訊起迄偵審時
      之供述，其等於發生衝突前，並無任何爭吵之行為，則告
      訴人有何要拿拐杖鎖攻擊被告之動機，是被告所辯係因告
      訴人要拿柺杖鎖，伊才會拿機車大鎖等語，自無可採。據
      此益見被告確有手持機車大鎖之行為，且其目的即係以機
      車大鎖攻擊告訴人，至為明確。
（五）被告雖又辯稱：依勘驗筆錄記載被告僅於95年5 月22日13
      分5 秒許彎身進入車內，同日時分6 秒許被告身體離開車
      內回正，是僅於1 秒鐘之時間內，被告豈可能如告訴人所
      指毆打告訴人數下云云。依前揭勘驗筆錄所示，被告雖於
      該日下午3 時13分5 秒時彎腰，並於同日下午3 時13分6
      秒身體回正無誤，然此僅能證明被告於該1 秒內有彎腰及
      回正之行為，惟告訴人係於同日下午3 時13分42始開車離
      去，於此期間內，被告仍得於身體離開告訴人車窗後繼續
      攻擊告訴人，自難認告訴人之指述與前開勘驗筆錄之記載
      有何不符或與經驗法則相違背之情形。
（六）至上訴意旨另以：告訴人雖證述遭被告毆打後腦勺、左臉
      頰、左下巴、左眼下等處，惟依新光醫院出具之診斷證明
      書卻無下巴及眼角之傷勢。再者，正常人被毆打頭部，均
      會反射性地以手護頭，告訴人也證述曾動手搶被告手持之
      大鎖，但上開診斷證明書亦無記載告訴人手部之傷勢，均
      難以認定告訴人之指訴為真正云云。然查，依新光醫院95
      年5 月22日乙種診斷證明書所載告訴人所受之傷害為「左
      顏面挫擦傷、輕微頭部外傷併頭皮下血腫」等情，雖未記
      載告訴人受有下巴、眼角或手部等傷害，惟如前述，告訴
      人突遭被告攻擊，於短暫驚恐之餘，本難期告訴人能正確
      指出遭被告攻擊部位等細節，且告訴人指述遭攻擊之左臉
      頰、左下巴、左眼下等處皆可認屬上開診斷書所載之「左
      顏面」之傷害；再告訴人所指遭攻擊之部位，如僅被機車
      大鎖輕微略過，亦未必成傷，或傷勢無法立即顯現，自難
      逕認告訴人之指述有何不實之處。
（七）綜上所述，本件事證明確，被告所辯無非畏罪卸責之詞，
      不足採信，其犯行洵堪認定，應依法論科。
二、新舊法之比較：
（一）被告行為後，於94年2 月2 日修正公布之刑法，於95年7
      月1 日施行，其中刑法第2 條係規範行為後法律變更所生
      新舊法律比較適用之準據法，是刑法第2 條本身雖經修正
      ，但該條文既屬適用法律之準據法，本身尚無比較新舊法
      之問題，應逕適用裁判時即修正後刑法第2 條規定以決定
      適用之刑罰法律，先予敘明。
（二）按行為後法律有變更者，適用行為時之法律。但行為後之
      法律有利於行為人者，適用最有利於行為人之法律，修正
      後刑法第2 條第1 項定有明文。又比較時應就罪刑有關之
      共犯、未遂犯、想像競合犯、牽連犯、連續犯、結合犯，
      以及累犯加重、自首減輕暨其他法定加減（如身分加減）
      與加減例等一切規定，綜其全部罪刑之結果而為比較。再
      從刑附屬於主刑，除法律有特別規定者外，依主刑所適用
      之法律（最高法院95年第8 次刑事庭會議決議參照）。
（三）關於罰金刑部分，修正前刑法第33條第5 款規定：「罰金
      ：1 元（銀元）以上。」修正後刑法第33條第5 款規定：
      「罰金：新臺幣1,000 元以上，以百元計算之。」修正後
      刑法第33條第5 款所定罰金刑最低數額，較之修正前提高
      ，自以修正前刑法第33條第5 款規定，較有利於被告。
三、核被告前開所為係犯刑法第277 條第1 項傷害罪。
四、原審認被告罪證明確，因而論罪科刑，固非無見。惟查：按
    刑事審判之量刑，在於實現分配正義，故法院對有罪被告科
    刑，應符合罪刑相當原則，始罰當其罪，以契合人民法律感
    情，此所以刑法第57條明定科刑時應審酌之一切情狀，尤應
    注意該條所列各款事項，以為科刑輕重之標準。故而，刑事
    被告量刑，為求個案判刑之妥當性，法官裁量權行使，尚非
    得以任意或自由為之，仍應受一般法律原則之拘束，即必須
    符合所適用法律授權之目的，並受法律秩序之理念，法律感
    情及慣例等所規範，倘有故意失出，尤其是違反比例原則、
    平等原則時，自係濫用裁量權而為違法（最高法院97年度台
    上字第5452號判決同此意旨）。本件被告明明係主動持機車
    大鎖攻擊告訴人，卻一再辯稱係告訴人故意設計誣陷伊入罪
    ，且被告所使用攻擊告訴人之機車大鎖，為金屬材質製造，
    使用稍有不慎即可能造成嚴重之後果，而告訴人所受傷害亦
    非輕微，被告於事證明確下，卻一再否認犯行，且飾詞圖辯
    ，毫無悔意，事後亦未賠償被害人，原審未慮及此，僅量處
    被告拘役50日，實屬過輕。被告上訴意旨，仍執前詞否認犯
    罪，固無理由，惟檢察官據此認原審量刑過輕，尚非全無理
    由，原判決既有前揭可議之處，自應由本院將原判決予以撤
    銷改判。爰審酌被告與告訴人間原為連襟關係，因債務糾紛
    心生不滿，竟因見告訴人停車路旁即主動向前尋釁，並以機
    車大鎖攻擊告訴人，惡性頗重，且犯罪後仍飾詞否認犯行，
    毫無悔意，又未對告訴人表示歉意或與告訴人和解，並參酌
    告訴人所受之傷害等一切情狀，改量處如主文第2 項所示之
    刑。又被告行為後，中華民國96年罪犯減刑條例於96年7 月
    4 日制定公布，於同月16日施行，被告前開犯罪時間係在96
    年4 月24日以前，且無上開條例第3 條第1 項所定不予減刑
    之情形，爰依該條例各減其宣告刑2 分之1 。另被告行為後
    ，刑法第41條關於易科罰金之規定業於94年2 月2 日修正公
    布，95年7 月1 日起施行。依修正後刑法第2 條第1 項規定
    ，行為後法律有變更者，適用行為時之法律，但行為後之法
    律有利於行為人者，適用最有利於行為人之法律。依修正前
    罰金罰鍰提高標準條例第2 條前段（現已刪除）規定，就其
    原定數額提高為100 倍折算1 日，即被告行為時之易科罰金
    折算標準，以銀元300 元即新臺幣900 元折算1 日，然修正
    後之刑法第41條第1 項前段則規定「犯最重本刑為5 年以下
    有期徒刑以下之刑之罪，而受6 個月以下有期徒刑或拘役之
    宣告者，得以新臺幣1,000 元、2,000 元或3, 000元折算1
    日，易科罰金。」比較修正前後易科罰金之折算標準，以修
    正前規定較有利於被告，爰依修正前刑法第41條第1 項之規
    定諭知易科罰金之折算標準。另被告持以毆打告訴人之機車
    大鎖1 個，並未扣案，然無證據證明現仍存在，爰不予宣告
    沒收，併此敘明。
據上論斷，應依刑事訴訟法第369 條第1 項前段、第364 條、第
299 條第1 項前段，刑法第2 條第1 項前段、第277 條第1 項、
修正前刑法第41條第1 項前段、修正前罰金罰鍰提高標準條例第
2 條、現行法規所定貨幣單位折算新台幣條例第2 條、中華民國
96年罪犯減刑條例第2 條第1 項第3 款、第7 條，判決如主文。
本案經檢察官陳國鳴到庭執行職務。
中    華    民    國    98    年    7     月    22    日
                  刑事第十四庭審判長法  官  陳志洋
                                    法  官  梁耀鑌
                                    法  官  謝靜恒
以上正本證明與原本無異。
不得上訴。
                                    書記官  陳珮茹
中    華    民    國    98    年    7     月    22    日
附錄：本案論罪科刑法條全文
刑法第277條第1項
傷害人之身體或健康者，處3 年以下有期徒刑、拘役或1 千元以
下罰金。


司法院資訊處製作；財團法人民間司法改革基金會備份。
